【裁判字號】    99,抗,183
【裁判日期】    990430
【裁判案由】    確認非會員等會籍均無效作廢
【裁判全文】
臺灣高等法院臺中分院民事裁定           99年度抗字第183號
抗  告  人  社團法人台中市廣西同鄉會
法定代理人  丁○○
相  對  人  乙○○
            甲○○
            丙○○
抗告人因與相對人等間確認非會員等會籍均無效作廢事件，對於
中華民國99年3月22日臺灣臺中地方法院 99年度訴字第209號所為
裁定提起抗告，本院裁定如下：
    主  文
抗告駁回。
抗告程序費用由抗告人負擔。
    理  由
一、按原告之訴，原告或被告無訴訟能力，未由法定代理人合法
    代理者，法院應以裁定駁回之，但其情形可以補正者，審判
    長應定期間先命補正，民事訴訟法第 249條第1項第4款定有
    明文。又法人之法定代理權有無欠缺，依起訴時定之，此部
    分係屬法院應依職權調查之事項，至於當事人間有無爭執，
    並非所問，合先敘明。
二、原裁定意旨略以：抗告人之理事及監事自第3 屆任期屆滿後
    ，既無依法定程式產生之合法理事及監事，且抗告人之章程
    復無明文規定理事長任期屆滿時，如未能或未及選出下屆理
    事長時，得由原理事長繼續延長其執行職務至改選理事長就
    任時為止（即無理事長得無限期延任之規定），丁○○自第
    3 屆理事長任期屆滿後即喪失抗告人之理事及理事長資格，
    即不得繼續以抗告人法定代理人名義對外代表抗告人，故抗
    告人於民國（下同）99年1月4日提起本件訴訟時仍列丁○○
    為法定代理人，其起訴即有民事訴訟法第 249條第1項第4款
    未經法定代理人合法代理之瑕疵，原審乃於 99年2月25日言
    詞辯論期日當庭以言詞裁定命抗告人於 7日內補正丁○○為
    抗告人合法法定代理人之證據資料，並經記明筆錄在卷，抗
    告人事後亦補充提出主管機關臺中市政府函與臺灣臺中地方
    法院（下稱臺中地院）、本院及最高法院諸多民、刑事判決
    供參，但原審審酌抗告人提出之證據資料尚不足以證明丁○
    ○具有抗告人法定代理人之資格，認抗告人之起訴為不合法
    ，應予駁回。又抗告人之訴已經駁回，其假執行之聲請自失
    所依據，併駁回之等語。
三、本件抗告意旨略以：抗告人臺中市廣西同鄉會係屬社團法人
    ，於民國（下同）99年1月4日提起本件訴訟時，起訴書狀所
    載法定代理人丁○○係抗告人之合法法定代理人，並提出主
    管機關臺中市政府函與臺中地院、本院及最高法院多件民、
    刑事判決影本為其依據。原審竟將上開公文書及判決置若罔
    聞，獨依臺中地院 93年度訴字第750號判決意旨，從而認定
    丁○○不具抗告人法定代理人之身份，進而駁回本件訴訟。
    原裁定之上開認定，顯與本院及臺中地院上開判決確認丁○
    ○仍為抗告人之法定代理人之意旨有違。又原審均未依法調
    閱臺中市政府相關函件，以及臺中地院民事庭河股、壬股、
    本院刑事庭乾股、民事庭直股相關卷證，且未依聲請傳喚臺
    中市政府承辦人廖文邦為證人。原審率爾以本件訴訟未經合
    法代理駁回抗告人之訴，顯有違法之虞云云。
四、經查：
  (一)丁○○前曾於93年間以抗告人法定代理人名義向臺中地院提
    起請求返還所有物之訴，並以 93年度訴字第750號受理在案
    ，嗣經承審法官調查後，認丁○○不具有抗告人法定代理人
    身分，於93年11月19日裁定駁回抗告人之訴，丁○○不服該
    裁定，又以抗告人法定代理人名義提出抗告，再經本院於94
    年3月30日以94年度抗字第124號民事裁定駁回抗告，丁○○
    不服該裁定，再以抗告人法定代理人名義提出再抗告，亦經
    本院於94年5月5日以不許可再抗告為理由駁回再抗告，並經
    確定，但丁○○仍不服該裁定，復以抗告人法定代理人名義
    對本院上開駁回抗告之裁定聲請再審，亦經本院於95年11月
    13日以95年度再抗字第29號民事裁定駁回再審之聲請，亦經
    確定在案，以上各情業經原審依職權調閱上開民事卷宗查明
    屬實。又原法院依職權調閱臺中地院 93年度訴字第750號民
    事卷宗，抗告人即臺中市廣西同鄉會章程第19條規定，理事
    之任期為3年，而丁○○係於78年間當選抗告人之第3屆理事
    ，並擔任理事長職務，有抗告人第3屆第1次會員大會資料可
    按，故丁○○之理事長任期至遲應於81年間即已屆滿。又依
    抗告人之主管機關即臺中市政府 81年1月15日81府社行字第
    4321號函記載：「貴會80年度內均未依章程規定召開會員大
    會、理事會議、監事會議，依督導各級人民團體實施辦法第
    19條第1款之規定予以整理，依同法第 20條規定理事、監事
    之職權應即停止，由鄧善宏、乙○○、甲○○、梁兆樞、謝
    汝範、李材華、劉幹強等七位先生組織整理小組，並由鄧善
    宏先生擔任召集人，按同法第 21條之規定任務於指定3個月
    內完成整理」等語，則丁○○於擔任第 3屆理事長任期中，
    因80年度內均未依章程規定召開會員大會、理事會議、監事
    會議，致遭主管機關臺中市政府依督導各級人民團體實施辦
    法第 19條第1款規定，予以「限期整理」之行政處分，並依
    同法第20條規定，處分理事、監事之職權應即停止，故丁○
    ○在理事長任期中既遭主管機關為停止職權之行政處分，自
    無代表抗告人行使理事長職務之權限，且丁○○復未舉證證
    明上開臺中市政府所為停止理事職權之行政處分業經撤銷之
    事實，原法院復依職權就上開停止職權之行政處分是否撤銷
    乙事函詢臺中市政府，臺中市政府卻答覆稱：「因年代已久
    ，本府尚查無相關檔案文件」等語，有該府99年3月3日府社
    行字第 0990049592號函可憑，是丁○○之第3屆理事長職權
    既遭主管機關臺中市政府於 81年1月15日為停止行使理事職
    權之行政處分，而該行政處分迄今復未經撤銷，則丁○○不
    得行使抗告人法定代理人職權之事實，應可認定。
  (二)丁○○雖一再堅稱迄今仍為抗告人之合法法定代理人，並提
    出臺中市政府91年10月30日府社行字第0910157675號、93年
    8月31日府社行字第0930138296號、98年4月29日府社行字第
    0980100839號等函文及臺中地院80年度簡字第2764號民事判
    決、本院及最高法院多件裁判為其依據，然丁○○擔任抗告
    人之第3屆理事長任期於 81年間即已屆滿，而人民團體之理
    事長，受委託為該人民團體處理一般日常事務，並對外代表
    該人民團體，其與人民團體間應認已成立私法上之委任關係
    。至於人民團體理事長在任期屆滿前如未能或未及改選下屆
    理事長時，得否類推適用公司法第195條第2項規定，延長其
    執行職務至改選理事長就任時為止，現行人民團體法並未有
    明文，故依人民團體法第18條規定，即應依會員（會員代表
    ）大會之決議及章程之規定定之（最高行政法院92年度裁字
    第 969號裁判意旨參照）。況依抗告人之章程，其就理事長
    任期屆滿，如未能或未及選出下屆理事長時，得否延長其執
    行職務至改選理事長就任時為止，亦未有明文規定，是依人
    民團體法第18條規定，此時自應召開會員大會由會員決議之
    ，始為適法。準此，丁○○擔任抗告人第 3屆理事長之任期
    既已屆滿，且章程亦未規定得延長任期，更未經全體會員大
    會決議通過重新選舉為理事長對外代表抗告人，則丁○○不
    具有抗告人之法定代理人身份甚明。
  (三)抗告人於本院復主張，原法院就其所提臺中市政府函、最高
    法院、本院、臺中地院諸多判決均置若罔聞，應傳喚之證人
    亦未經傳喚調查，原裁定應屬違法裁定云云。惟查，抗告人
    所提前揭臺中市政府函文內容，可知91年10月30日府社行字
    第0910157675號函僅係就本院之查詢事項援引本院91年度上
    訴字第1162號刑事判決部分理由所為函覆，並非行政命令，
    且該刑事判決理由復援引臺中地院80年度簡字第2764號民事
    判決之理由，因該判決部分理由之論述尚有違誤，原裁定自
    不受其拘束；而 93年8月31日府社行字第0930138296號函內
    容固引用91年10月31日函部分內容，但其說明五部分已明確
    記載「該會在第 3屆之後尚無合乎法定程式之理事及監事」
    等語；另 98年4月29日府社行字第0980100839號函說明三、
    四亦明確記載：「因臺中市廣西同鄉會經本府 2次限期整理
    未成，查丁○○君乃該會合法選出之第3屆理事長，惟自第3
    屆後尚無符合法定程式之會員大會及選出之理、監事」等語
    ，則抗告人自第 3屆以後既無合法產生之會員大會、理事及
    監事，於第 3屆之理事及監事任期於81年間屆滿後，丁○○
    未經會員大會重新改選，有何法令依據得以無限期延任理事
    長職務迄今達18年？再臺中地院80年度簡字第2764號民事判
    決理由欄第 3項雖認定丁○○仍為抗告人之法定代理人，但
    該項認定與抗告人之章程及前開人民團體法之相關規定有違
    ，自無可採，且該民事判決並非最高法院判例，尚無拘束各
    法院見解之效力，原法院仍得本於對法律之確信，依據證據
    資料認定事實。至原法院是否必須傳喚臺中市政府承辦人員
    為證人乙節，乃因法定代理權有無欠缺係屬法院應依職權調
    查之事項，而法定代理權之欠缺，業經原法院依職權調查，
    並詳述理由於原裁定，是否傳喚上開證人，既與原裁定結果
    並無影響，即不得謂原裁定有何違法之處。
五、綜上所述，抗告人自第4屆起至第7屆止所選出之理事及監事
    ，均經法院判決當選無效乙節，有抗告人提出之歷審民事判
    決影本多件為證，則抗告人自第 3屆以後既無合乎法定程式
    產生之理事及監事，遑論自第 3屆以後有合法推選之理事長
    可言？故為求抗告人之同鄉會會務得以正常發展，其根本解
    決之道，抗告人應依章程及人民團體法等規定，合法召開會
    員大會重新改選理事及監事，再合法選出理事長為法定代理
    人，始能合法行使法定代理人之職權及對外代表抗告人。據
    此，原法院以抗告人於99年1月4日提起本件訴訟時仍列丁○
    ○為法定代理人，其起訴即有民事訴訟法第 249條第1項第4
    款未經法定代理人合法代理之瑕疵，從而駁回抗告人之訴及
    假執行之聲請，於法並無不合。抗告人猶執前詞，指摘原裁
    定不當，求予廢棄，為無理由，應予駁回。
六、據上論結，本件抗告為無理由，依民事訴訟法495條之1、第
    449條第1項、第95條、第78條，裁定如主文。
中    華    民    國    99    年    4     月    30    日
                民事第三庭    審判長法  官  陳照德
                                    法  官  朱  樑
                                    法  官  曾謀貴
以上正本係照原本作成。
再為抗告應以適用法規顯有錯誤為理由。
如提起再抗告者應於裁定送達後10日內向本院提出抗告理由狀（
須按照他造人數附具繕本）並繳納抗告裁判費新臺幣1,000元，
同時委任律師或具有律師資格之關係人為代理人。
                                    書記官  王麗珍
中    華    民    國    99    年    4     月    30    日
                                                      Ｓ

司法院資訊處製作；財團法人民間司法改革基金會備份。
